臺灣雲林地方法院民事判決
109年度訴字第743號
原      告  新昇汽車科技股份有限公司

法定代理人  吳美英  
訴訟代理人  陳偉仁律師
複  代理人  葉昱慧律師
被      告  國立雲林科技大學

法定代理人  楊能舒  
被      告  張傳育  
共      同
訴訟代理人  嚴庚辰律師
上列當事人間請求返還不當得利事件，本院於民國110年4月1日
言詞辯論終結，判決如下：
    主  文
原告之訴及假執行之聲請均駁回。
訴訟費用由原告負擔。
    事實及理由
一、原告主張：
  ㈠原告於民國105年5月19日與被告簽立「產學合作研究計畫暨
    技術移轉合約書」(下稱系爭合約)，履約標的為支援車聯網
    應用服務之行車監控系統，其核心技術為運用(CPU)處理器
    、整合運轉傳感器(類比訊號)、手動輸入裝置(駕駛人姓名
    、車輛之行駛中、車停中、待班中、休息中)、GPS、列表機
    (熱感式)等即數位式行車紀錄器（下稱系爭數位式行車紀錄
    器）。系爭合約第1條約定丙方（即原告）委託甲方（即被
    告國立雲林科技大學，下稱被告雲科大）與乙方(即計畫主
    持人被告張傳育)依據系爭合約及相關法令之規定執行本計
    畫，及第7條約定乙方應依計畫書之規定繳交研究成果報告
    ，成果之內容及格式依三方約定辦理等語，且系爭合約為三
    方各執乙份，被告張傳育亦於系爭合約上簽名，足見被告共
    同負責系爭合約之計畫內容，均為契約當事人。又兩造於系
    爭合約期間，多次針對數位式行車紀錄器之開發開會討論，
    原告於系爭合約期間，亦多次以LINE訊息與被告張傳育討論
    數位式行車紀錄器專案研發進度，且依對話紀錄可知系爭合
    約履約標的之核心技術為系爭數位式行車紀錄器。
　㈡原告依系爭合約第5條約定，於支付產學合作研究經費及先期
    技術移轉授權金後，卻遲未收到被告給付之期中報告及結案
    報告書，經原告多次以口頭向被告要求給付，但被告張傳育
    請其助理多次向原告央求先行支付第2期及第3期款項，並保
    證會給付結案報告書予原告，然遲未提供。嗣經原告向被告
    雲科大詢問，被告雲科大始以電子郵件傳送被告張傳育提供
    所謂之結案報告書予原告，始赫然發現被告張傳育居然已向
    被告雲科大報請結案。且該結案報告書之履行標的核心技術
    為「運用CPU（處理器），整合OBDⅡ(數位訊號)，H.264(動
    態視訊編碼器)、GPS、3G/4G行動網路模組、攝影鏡頭、主
    機、顯示器」（下稱系爭整合OBDⅡ等行車紀錄器），並非系
    爭合約應履行標的之核心技術，且此核心技術為原告先前與
    經濟部中小企業處（下稱中小企業處）簽訂小型企業創新研
    發計畫SBIR專案之核心技術，而被告張傳育只是將專案之部
    分內容略為修改後，即充當系爭合約之結案報告書交予被告
    雲科大。準此，被告張傳育就系爭合約之履約標的核心技術
    告知可如期完成，使原告深信不疑並依被告張傳育助理之要
    求先行支付第2期、第3期款項，最終卻未履約，且被告張傳
    育向被告雲科大結案，應屬給付不能，原告得依民法第226
    條、第256條之規定向被告解除系爭合約。
　㈢系爭合約之內容，除原告立合約人簽名欄位由其蓋用印文外
    ，其餘約款內容均已制式繕打印刷，並無兩造任意協商更異
    之跡象，所有立約人均須與被告達成相同協議，毫無個別商
    議後為差異讓步之可能，足見系爭合約之部分條款應屬定型
    化契約條款。又原告對於系爭合約第4條亦有所悉，惟依一
    般經驗法則，原告為爭取商機對於內容複雜之條款，已難有
    磋商之餘地，參酌證人林新丁之證述，顯見被告無意再與原
    告磋商約款，原告除全盤接受系爭合約內容外，別無其他選
    擇。依系爭合約第4條後段約定「本契約終止或解除時，技
    術授權金將不退還」與第14條關於終止合約之條款亦僅規定
    於丙方（即原告）可歸責時仍須負損害賠償之責等約定，無
    任何跡象於甲方（即被告雲科大）可歸責時須負損害賠償之
    責，顯見被告訂約時預先免除其責，此等約款內容顯失公平
    ，依民法第247條之1規定，該等約款應屬無效，原告仍得依
    民法第256條等規定解除契約。
　㈣被告張傳育為被告雲科大之教授且為本計畫主持人，原告給
    付款項予被告雲科大即可，毋庸再匯款給被告張傳育，被告
    雲科大收受原告之款項後，被告張傳育當可得到分潤。系爭
    合約固未明訂連帶賠償之方法，惟依民法第98條及最高法院
    87年度台上字第1322號判決意旨，參酌系爭合約第6、7條約
    定，足見被告張傳育明知且同意一併負擔契約所生之義務。
    準此，自不得以原告係將款項僅匯給被告雲科大，即稱被告
    張傳育毋庸負連帶責任。
　㈤原告早已多次口頭向被告要求給付系爭合約之結案報告書，
    惟被告遲未給付，並於原告給付第三期款後，被告張傳育竟
    再以LINE對話，向原告表示若要完成行車紀錄器需再提高開
    發價格等語，原告聞此即以電話向被告為解除契約之意思表
    示。原告既已依民法第226條、第256條之規定解除系爭合約
    ，被告自應依民法第259條第2款、第272條第1項規定連帶返
    還原告交付之研究經費及技術移轉授權金共新臺幣（下同）
    951,616元。
　㈥對被告之抗辯所為之陳述：
　⒈兩造於104年10月7日為爭取中央型SBIR計畫補助簽訂「雙方
    合作協議書」（下稱合作協議書一），係針對「整合GPS與O
    BDⅡ之車用監控系統研發實作」。又於105年6月1日簽訂另紙
    「雙方合作協議書」（下稱合作協議書二），目的為研發「
    支援車聯網應用服務之行車監控系統」，非爭取中央型SBIR
    計畫補助，且該協議書所訂計畫日期、計畫經費均與系爭合
    約內容相當，更證系爭合約與爭取中央型SBIR計畫補助案履
    約標的非屬同一，與合作協議書一為截然不同之兩份契約。
    被告歷次書狀主張系爭合約主要是爭取中央型SBIR計畫補助
    云云，顯然為混淆視聽。
　⒉依原告與被告張傳育之108年1月12日LINE對話內容，兩造之
    合作早於該日，且兩造合作至108年1月已進入尋找硬體代工
    廠商之階段，足見雙方自簽立系爭合約以來已進行多次討論
    ，又依108年2月18日會議紀錄之記載，討論二針對硬體架構
    修正有所決議，顯見此前早已有規劃、設計和草案，亦證兩
    造關於行車紀錄器之討論絕非始於108年2月，是被告辯以LI
    NE對話內容係108年2月原告才提出新構想、為新案，與系爭
    合約無關云云，即無足採。
　⒊兩造簽立系爭合約後，幾經討論，復耳聞數位式行車紀錄器
    規格之「車輛安全檢測基準」法規即將修正，兩造爰合意暫
    緩合作，以免最終研發成果不符合新修法規。果不其然，財
    團法人車輛安全審驗中心（簡稱VSCC）於106年間，即針對
    「車輛安全檢測基準」第16點之1召開多場修法公聽會，並
    於108年修法通過，兩造乃重啟合作，並於LINE上多有討論
    ，復因法規實施日期定於110年1月1日，兩造因而將研發速
    度放緩、謹慎研擬各項細節，以期最終成果完美無缺，然被
    告竟以系爭合約已全部履約，兩造合作乃宣告破局，故原告
    憤而提起本件訴訟。
　㈦並聲明：
  ⒈被告應連帶給付原告951,616元，及自起訴狀繕本送達翌日起
    至清償日止，按週年利率5％計算之利息。
  ⒉原告願供擔保，請准宣告假執行。
二、被告則以：
　㈠兩造於104年開始洽談產學合作，於同年10月7日就「整合GPS
    與OBD-Ⅱ申請SBIR計畫補助」案簽訂合作協議書一，並申請
    中央型SBIR之補助，但經財團法人中國生產力中心（下稱生
    產力中心）審查後核定為不通過，故未成案，並未簽訂產學
    合作契約。兩造經過討論後，始重新研擬系爭合約，於105
    年5月19日簽訂系爭合約及於同年6月1日簽訂合作協議書二
    ，主題為「支援車聯網應用服務之行車監控系統研發實作」
    ，目標是為原告爭取中央型SBIR計畫及補助案，最終達成開
    發標的，由被告提供2套雛型機交付測試結案報告及技轉程
    式碼、規格書，並協助撰寫SBIR結案報告，順利取得中央型
    SBIR計畫結案，故兩造間自始至終僅有簽立1份合約即系爭
    合約。若被告未依計畫標的研發，如何能取得經濟部中央型
    SBIR計畫結案之同意呢？若真如原告所述，兩造並非為申請
    中央型SBIR補助之目的而簽訂系爭合約，兩造何須於「整合
    GPS與OBDⅡ申請SBIR計畫補助」案經生產力中心審查駁回後
    ，又大費周章重新擬定系爭合約、重新申請中央型SBIR計畫
    之補助？
　㈡原告主張被告未交付系爭合約之期中報告及結案報告，已屬
    給付不能云云，惟被告於106年3月16日以電子郵件交付研發
    產品之相關規格並提供機器實測結果做為期中報告，並於同
    年4月27日委由專案經理林員如以電子郵件將結案報告以附
    檔合併寄送予原告，林員如於同年5月9日再以電子郵件將修
    訂版之結案報告寄給原告及其員工黃小姐，再於同年月10日
    收到原告員工以電子郵件寄送SBIR結案報告後，將之轉寄給
    被告張傳育。是被告早於同年3月16日及同年4月27日即將系
    爭合約之期中報告與結案報告分別交予原告，經原告收受後
    轉向中小企業處申請SBIR補助及提報結案，原告稱被告未交
    付相關報告，顯非事實。
　㈢原告所主張之系爭數位式行車紀錄器，並非系爭合約之履約
    標的核心技術，而是系爭合約結案後，原告於108年2月後另
    行提出之新構想，依原告提出之會議紀錄及LINE對話紀錄，
    均是108年2月後之討論新案內容，與系爭合約無關。又就系
    爭合約之合作期間為105年7月1日至106年6月30日，而SBIR
    有分三階段之申請案，系爭合約及補助案僅是先期研究Phas
    e1，並於期限內結案，且被告在106年6月13日電子郵件及同
    年月8日會議紀錄內容，皆提及「SBIR第二階段可開始準備
    ，建議與其他公司合作申請」，可證當時已敘明後續之第二
    階段合作屬於新案。況該階段已進入商品化製造之部分，而
    商品化並非系爭合約之執行範圍，但於原告不斷要求被告張
    傳育協助規劃新案，被告張傳育及行政團隊已持續協尋願意
    合作之製造商一起討論，故108年期間始不間斷有會議及LIN
    E之聯絡紀錄，惟最後因開發及未來生產費用認知上產生差
    異而並未成案，顯見原告主張之LINE對話內容確實係討論新
    案，雙方亦未再簽立任何新契約，原告之主張毫不可採。
　㈣車輛安全檢測基準第16點之1係於107年始修法通過，並於110
    年1月1日施行適用，豈能要求被告於105年訂立系爭合約時
    ，即預見該規定將修正並受修正規範之拘束？且被告於106
    年5月9日寄送結案報告修訂版予原告後，該計畫案隨即結案
    ，原告竟主張結案後之修法應回溯規範已結案之系爭合約執
    行標的範圍，原告之主張顯無理由。
　㈤原告固主張系爭合約屬定型化契約，依民法第247條之1規定
    應屬無效云云。惟當時係原告認此產學合作案商機無限而主
    動找被告合作，原告為科技公司，設立將近20年，實收資本
    額1,300萬元，擁有更多人力審慎鑽研系爭合約並與被告磋
    商，亦有眾多資源與被告抗衡，兩造係陸續經由電子郵件詳
    細討論合作內容並磋商完成，始擬定系爭合約，並非如原告
    所言其完全無磋商餘地，相較之下，被告為學術機關更缺乏
    法律資源，原告指其為弱勢，自屬無稽。又所謂定型化契約
    係指由一方當事人預先擬定契約之內容，並以此與「不特定
    」相對人訂定契約，「不特定」相對人在訂定契約時，無法
    磋商契約之內容，系爭合約內容專為原告產學合作案而擬定
    ，並非與「不特定」相對人訂定之定型化契約。系爭合約第
    4條所約定條款係針對本案技術移轉所訂之規範，該規範於
    全國各大專院校之同類型合約中皆有列入。「產學合作」係
    指為合作廠商開發之技術和等同標的物；「技術移轉」是透
    過技術授權移轉、同意被授權人使用該技術，而技術為智慧
    財產權，授權後即代表資訊公開，遂無法於公開後又收回，
    即便遭對方悔約，亦無法掩飾已公開之事實，故系爭合約才
    會約定倘若終止或解約，原告所給付之技術授權金亦不退還
    ，此亦為原告訂約時所知悉。故原告主張系爭合約第4條約
    定係定型化契約條款應屬無效云云，並無理由。
　㈥按連帶債務除須法律明文規定或當事人自行約定者外，不能
    自創要求債務人負連帶債務責任。原告主張被告張傳育應與
    被告雲科大負連帶給付責任，被告否認之，且被告張傳育僅
    係受僱於被告雲科大，亦非系爭合約之簽約方，只是計畫主
    持人，並非契約當事人，原告主張被告張傳育亦應負連帶給
    付責任，自於法不合，並不可採。
　㈦綜上，被告皆依債之本旨履約，並無給付不能之情事。原告
    依民法第226條、第256條規定就系爭合約為解除契約，並依
    同法第259條第2款規定請求被告連帶返還已給付之產學合作
    研究經費及技術移轉授權金，並無理由。
　㈧並聲明：
　1.原告之訴及假執行之聲請均駁回
　2.如受不利判決，願供擔保請准免予假執行。
三、兩造不爭執之事項：
  ㈠原告與被告雲科大於104年10月7日簽立合作協議書一，協議
    內容為以「整合GPS與OBD-Ⅱ之車用監控系統研發實作」，申
    請經濟部「小型企業創新研發計畫」（中央型SBIR）補助，
    嗣申請未通過，後續並無另簽立產學合作契約。
  ㈡原告與被告雲科大於105年5月19日簽立系爭合約，辦理支援
    車聯網應用服務之行車監控系統產學合作研究計畫，履約期
    間自105年7月1日起至106年6月30日止。
　㈢原告與被告雲科大於105年6月1日簽立合作協議書二，協議內
    容以「支援車聯網應用服務之行車監控系統研發實作」，申
    請經濟部「小型企業創新研發計畫」（中央型SBIR）補助。
　㈣嗣原告於105年9月22日向中小企業處申請SBIR計畫補助，於
    同年11月17日經核定獲補助38萬元，計畫期間自105年11月1
    日至106年4月30日，經執行單位生產力中心於105年12月28
    日、106年11月10日分別撥付266,000元、99,159元予原告。
　㈤被告已於106年3月16日以電子郵件交付Full HD 4路行車紀錄
    器規格並提供機器實測結果。
　㈥被告分別於106年4月27日、同年5月9日，以電子郵件通知原
    告，並將結案報告及結案報告修訂版以附檔合併寄送予原告
    ，原告亦於106年5月10日以電子郵件寄送SBIR結案報告給予
    被告。
　㈦原告已分別於105年7月6日將系爭合約之合作研究經費及第一
    期款共285,486元、於106年3月16日將第二期款380,646元、
    於106年4月28日將第三期款中10萬元、於106年12月25日將
    第三期款餘款185,484元匯予被告雲科大。
　㈧兩造於108年2月18日在被告雲科大育成中心，由被告張傳育
    擔任主持人，召開「新昇數位式行車紀錄器（VU）會議」，
    討論數位行車紀錄器之相關規格、硬體架構、機型、軟體功
    能等。
　㈨被告雲科大產學與智財育成營運中心於109年4月28日以電子
    郵件寄發結案報告予原告，結案報告如原證3-1之內容。
四、兩造之爭點：
  ㈠系爭合約之履約標的內容為何？
　㈡系爭合約是否已給付不能?原告主張被告有債務不履行而解除
    契約，並請求回復原狀，是否有理由？
  ㈢系爭合約是否為定型化契約?第4條約定「本契約終止或解除
    時，技術授權金將不退還」及第14條是否依民法第247條之1
    規定，因顯失公平而無效？
  ㈣被告張傳育是否為系爭合約之當事人進而須與被告雲科大負
    連帶返還相關款項責任?
　㈤原告請求被告連帶給付951,616元，及自起訴狀繕本送達翌日
    起至清償日止，按週年利率5％計算之利息是否有理由?
五、得心證之理由：
　㈠系爭合約之履約標的內容為何？
　⒈按當事人主張有利於己之事實者，就其事實有舉證之責任，
    民事訴訟法第277條前段定有明文。原告固主張系爭合約履
    約標的之核心技術為系爭數位式行車紀錄器，惟此為被告所
    否認，則原告就此有利於己之事實，自應負舉證之責任。
　⒉系爭合約第1條明定：丙方（原告）為支援車聯網應用服務之
    行車監控系統，委託甲方（被告雲科大）及乙方（被告張傳
    育）執行本計畫，甲方及乙方同意受託，…；第2條第1款明
    定：本計畫之內容如附件支援車聯網應用服務之行車監控系
    統計畫書（以下稱本計畫書），本計畫書亦為本合約之一部
    分。足見系爭合約之履約標的內容為執行「支援車聯網應用
    服務之行車監控系統計畫書」。本件原告起訴時僅提出系爭
    合約影本，並未提出附件之計畫書，惟被告雲科大於本院審
    理中提出105年6月2日之簽呈及「支援車聯網應用服務之行
    車監控系統研發實作計畫」、經費表、系爭合約草稿等（見
    本案卷第457至480頁），而依該計畫書所載，計畫目標為「
    研發並實作完成一套支援車聯網應用服務的新型行車監控系
    統，該系統整合3G/4G行動、GPS、OBDⅡ與H.264動態視訊編
    碼器等車聯網模組，…」，是系爭合約之履約標的核心技術
    應是與「整合3G/4G行動、GPS、OBDⅡ與H.264動態視訊編碼
    器等車聯網模組等」行車監控系統相關。
　⒊至於證人林新丁到庭雖證述：系爭合約我要開發的是交通部
    安審中心認證的16-1（指車輛安全檢測基準第16點之1）數
    位行車紀錄器，張傳育給我的內容並沒有合約第2條提到的
    附件計畫書云云（見本案卷第490至491頁），然系爭合約就
    履約標的並無任何有關證人林新丁所述內容之記載，且依原
    告所述車輛安全檢測基準第16點之1是在系爭合約簽立後之1
    06年6月間，始召開修法公聽會（見本案卷第370頁、第375
    至381頁），該規定亦是自110年1月1日始實施，則系爭合約
    於105年5月間簽訂時，車輛安全檢測基準第16點之1規定尚
    未討論確定，系爭合約如何能以該規定內容作為研發實作之
    目標，其上開證述顯然與客觀事證不符，且與常情有違，難
    認可採。
　⒋系爭合約於105年5月19日簽訂，載明為辦理「支援車聯網應
    用服務之行車監控系統」產學合作研究計畫暨技術移轉、執
    行期間自105年7月1日起至106年6月30日止、全程總經費計9
    51,616元，核與105年6月1日簽訂之合作協議書二所載內容
    大致相符，原告亦自承兩者內容相當（見本案卷第314頁）
    ，並經證人林新丁到庭證述兩者是指同一件事等語（見本案
    卷第491頁），足認系爭合約與合作協議書二所指內容相同
    。而合作協議書二第⒈點已明載『甲方（即原告）委託乙方（
    即被告雲科大）針對以「支援車聯網應用服務之行車監控系
    統研發實作」，申請【經濟部「小型企業創新研發計畫」（
    中央型SBIR）】。待經濟部中小企業處核定通過後，於計劃
    期間內，雙方必須以誠意彼此配合，積極溝通討論，使計劃
    能順利完成』，依其內容顯係雙方合作向中小企業處申請中
    央型SBIR之計畫補助，故原告否認系爭合約並非為爭取中央
    型SBIR計畫補助云云，自非可採。
　⒌原告雖提出會議紀錄及LINE對話紀錄（即原證2-1、2-2），
    主張系爭合約履約標的之核心技術為系爭數位式行車紀錄器
    云云。惟上開紀錄均係108年1、2月以後之資料，與系爭合
    約及合作協議書二之合作執行期間末日106年6月30日相距逾
    1年半，倘若上開會議紀錄及LINE對話紀錄為系爭合約之履
    約標的內容，衡情雙方理應會就系爭合約及合作協議書二之
    履約或合作期間另有所約定或延長，但原告並未舉證有此情
    形，已難認與系爭合約及合作協議書二有關。且被告就系爭
    合約及合作協議書二之約定事項應可認已履行完畢（如後述
    ），則原告主張上開提出之會議紀錄及LINE對話紀錄是在討
    論系爭合約履約標的之核心技術，顯非可採。被告抗辯該等
    資料是在討論新案內容或新構想，應屬有據。
　㈡系爭合約是否已給付不能?原告主張被告有債務不履行而解除
    契約，並請求回復原狀，是否有理由？
　⒈所謂給付不能，係指依社會觀念，其給付已屬不能者而言；
    若債務人僅無資力，按諸社會觀念，不能謂為給付不能（最
    高法院93年度台上字第42號判決意旨參照）。
　⒉兩造於系爭合約及合作協議書二簽立後，原告以「支援車聯
    網應用服務之行車監控系統研發實作」計畫，於105年9月22
    日向中小企業處申請中央型SBIR計畫補助，於同年11月17日
    經核定獲補助38萬元，計畫期程自105年11月1日至106年4月
    30日止（6個月），經執行單位生產力中心於105年12月28日
    、106年11月10日分別撥付266,000元、99,159元予原告等情
    ，有中小企業處110年2月18日中企資字第11000111050號函
    在卷可參（見本案卷第423頁）。而被告協助原告製作本件S
    BIR之申請計畫書，亦有被告提出雲科大產學與智財育成營
    運中心專案副理陳烙廷於105年5月27日、31日、8月30日之G
    mail資料附卷可憑（見本案卷第617至619頁），嗣被告委由
    專案經理林員如於106年3月16日以電子郵件交付研發產品Fu
    ll HD 4路行車記錄器之相關規格，並於同年4月27日以電子
    郵件將SBIR結案報告以附檔合併寄送予原告，於同年5月9日
    再以電子郵件將修訂版之SBIR結案報告寄給原告及原告之員
    工黃小姐，另於同年月10日收到原告之員工黃小姐以電子郵
    件寄送之SBIR結案報告後，再將之轉寄給被告張傳育等情，
    亦有被告提出上開期日之Gmail資料存卷可參（見本案卷第4
    35頁、第257至263頁）。又原告自承經向被告雲科大詢問，
    被告雲科大始於109年4月28日以電子郵件傳送被告張傳育提
    供所謂之結案報告等情，有原告提出之結案報告書在卷可稽
    （即原證3-1，見本案卷第85至126頁），而該結案報告書內
    容之核心技術即為系爭整合OBDⅡ等行車紀錄器相關，符合被
    告上開所提出之系爭合約附件「支援車聯網應用服務之行車
    監控系統研發實作計畫」之計畫目標，亦與原告提報予中小
    企業處之SBIR結案報告（即原證3-2，見本案卷第127至162
    頁）大致相同，足認被告早已透過專案經理林員如以電子郵
    件交付系爭合約之相關結案報告予原告。
　⒊證人林新丁雖證述：原告向中小企業處提出的SBIR結案報告
    是原告所做的云云，且原告亦主張雲科大109年4月28日以電
    子郵件傳送之結案報告為被告張傳育將上開SBIR結案報告之
    部分內容略為修改後充作系爭合約之結案報告交予雲科大云
    云。惟原告若本身有能力自行製作SBIR計畫之結案報告，何
    須與被告雲科大合作，並與被告雲科大簽訂合作協議書二，
    委託被告雲科大針對以「支援車聯網應用服務之行車監控系
    統研發實作」申請SBIR計畫補助？且證人林新丁亦證述原告
    所做的SBIR計畫結案報告是張傳育指導的，關鍵技術也是張
    傳育指導的，指導內容為整合OBDⅡ、H.264還有GPS及顯示器
    等語（見本案卷第491至492頁），倘若被告張傳育並非履行
    系爭合約之內容，何須大費周章指導原告關於SBIR之結案報
    告？又何須指導或提供關鍵技術予原告？復參酌被告所提出
    之上開Gmail資料往來紀錄，專案經理林員如於106年4月27
    日、同年5月9日、同年月10日即已寄送SBIR計畫之結案報告
    書予原告，原告並未曾反應有未收到結案報告書之情形，故
    難認原告向中小企業處提出的SBIR結案報告單純為原告自己
    所製作。又原告於105年7月6日將系爭合約之產學合作研究
    經費及第一期技術移轉授權金共285,486元、於106年3月16
    日將第二期技術移轉授權金380,646元、於106年4月28日將
    第三期技術移轉授權金10萬元、於106年12月25日將第三期
    技術移轉授權金餘款185,484元等系爭合約計畫經費已全數
    付款予被告雲科大，為原告所不爭執，倘若被告未依系爭合
    約履約，原告豈會全數給付約定之研究經費及技術移轉授權
    金？且本件研發成果亦經申請取得我國、大陸地區、日本等
    地之專利，有被告提出之我國及大陸地區專利證書、日本實
    用新案登錄證等在卷可憑（見本案卷第439至443頁）。由上
    所述，被告應已依系爭合約之約定履行債務，原告主張被告
    未依系爭合約履行，並非可採。
　⒋被告既已依系爭合約履行債務，則原告主張被告有給付不能
    或債務不履行情形而解除契約，並依民法第259條第2款規定
    ，請求回復原狀，即屬無據。
　㈢系爭合約是否為定型化契約?第4條約定「本契約終止或解除
    時，技術授權金將不退還」是否依民法第247條之1規定，因
    顯失公平而無效？　
　⒈按定型化契約應受衡平原則限制，係指締約之一方之契約條
    款已預先擬定，他方僅能依該條款訂立契約，否則，即受不
    締約之不利益，始應適用衡平原則之法理，以排除不公平之
    「單方利益條款」，避免居於經濟弱勢之一方無締約之可能
    ，而忍受不締約之不利益，是縱他方接受該條款而締約，亦
    應認違反衡平原則而無效，俾符平等互惠原則（最高法院96
    年度台上字第1246號判決意旨參照）。其次，88年4月21日
    民法債編增訂第247條之1，係鑑於我國國情及工商發展之現
    況，經濟上強者所預定之契約條款，他方每無磋商變更之餘
    地，為使社會大眾普遍知法、守法起見，乃於本法中列原則
    性規定，明定附合契約之意義，並為防止此類契約自由之濫
    用及維護交易之公平，列舉四款有關他方當事人利害之約定
    ，如按其情形顯失公平者，明定該部分之約定為無效。是該
    法條各款所指情形應係指一方預定之該契約條款，為他方所
    不及知或無磋商變更之餘地，始足當之。而該法條所稱「按
    其情形顯失公平者」，則係指依契約本質所生之主要權利義
    務，或按法律規定加以綜合判斷，有顯失公平之情形而言（
    最高法院94年度台上字第2340號、96年度台上字第168號判
    決意旨參照）。
　⒉原告雖主張系爭合約第4條後段約定：「本合約終止或解除時
    ，技術授權金將不退還。」及第14條約定為定型化契約之不
    公平條款，依民法第247條之1規定應屬無效云云。惟查系爭
    合約第14條第2款是約定可歸責於原告事由而經被告雲科大
    終止或解除系爭合約之情形，而本件並無此情形，自無該約
    款之適用。又原告為資本總額及實收資本額均為1,300萬元
    之公司，有其公司基本資料在卷可憑（見本案卷第165頁）
    ，有相當之資力及足夠之磋商能力，並非屬經濟上弱者，而
    被告雲科大為公立教育學術單位、被告張傳育則為雲科大產
    學與智財育成營運中心之研發長，亦難認屬經濟上之強者；
    且被告主張本件產學合作案係由原告主動找被告合作，為原
    告所不爭執，則原告對於是否與被告簽訂系爭合約，本有自
    由決定之權，並不因未與被告簽訂系爭合約即生不利益，或
    處於附合地位，致其經濟生活受制於被告而不得不訂立系爭
    合約之情形；復依合作協議書一第⒉點載明「若本計畫經公
    告通過後，甲方同意支付1,288,000元作為上述產品的研發
    經費，並支付通過之核定計畫總經費百分之五的回饋金給予
    乙方執行單位-產學與智財育成營運中心；若計畫未通過，
    甲方亦同意支付1,288,000元作為與乙方產學合作之研究總
    經費」，嗣於合作協議書二第⒉點亦載明「在計劃未通過前
    ，甲方同意支付951,616元作為與乙方產學合作之研究總經
    費」，足見原告對於其支付被告雲科大之費用是作為被告雲
    科大從事系爭合約之研究總經費有所明知；再者，系爭合約
    是由被告雲科大專案專員陳烙廷以電子郵件傳送予原告審閱
    ，並請原告確認是否有其他問題，有被告提出之Gmail資料
    在卷可憑（見本案卷第615頁、第617頁），足見原告對於系
    爭合約之條款並非有所不及知或無磋商變更之餘地；況且兩
    造簽訂系爭合約目的在於產學合作研究及技術移轉，由被告
    為原告開發新技術或新產品，並將技術授權移轉予原告，所
    從事之相關研究或研發，是否有成果仍屬未定，研究、研發
    過程亦需經費投入，而被告雲科大為公立教育學術單位，有
    其經費預算之限制，倘若原告不願承擔投入經費無所獲之風
    險，被告雲科大豈會協助原告研發並簽訂系爭合約，又研究
    、研發之成果均為智慧財產之結晶，一旦授權委託單位後即
    無法收回，即便遭委託單位悔約，亦無法掩飾已公開新技術
    或新產品之事實，故難認系爭合約第4條後段之約定有顯失
    公平之情形。綜上，系爭合約第4條後段尚難認有民法第247
    條之1規定之適用，是原告主張系爭合約第4條後段約定應屬
    無效，並非有理由。
　⒊退步言之，本件縱認原告所主張被告有給付不能或債務不履
    行情形而解除契約為可採，惟系爭合約第4條後段既已特別
    約定「本合約終止或解除時，技術授權金將不退還」，則原
    告請求被告應連帶返還其所給付之技術授權金，即屬無據。
　㈣綜上所述，原告主張被告就系爭合約有給付不能之情形而解
    除契約，並請求回復原狀，應屬無據。另原告主張系爭合約
    第4條後段約定應屬無效，亦非有據。從而，原告請求被告
    應連帶返還其已給付之951,616元，及自起訴狀繕本送達翌
    日起至清償日止，按週年利率5％計算之利息，為無理由，應
    予駁回。原告之訴既經駁回，其假執行之聲請亦失所附麗，
    應併予駁回。
六、本件為判決之基礎已臻明確，兩造其餘攻擊或防禦方法及證
    據，經本院斟酌後，認為均不足以影響本判決之結果，自無
    逐一詳予論駁之必要，併此敘明。
七、訴訟費用負擔之依據：民事訴訟法第78條。
中　　華　　民　　國　　110 　年　　4 　　月　　19　　日
                  民事第一庭    法  官  廖國勝
以上正本係照原本作成。
如對本判決上訴，須於判決送達後20日內向本院提出上訴狀。如
委任律師提起上訴者，應一併繳納上訴審裁判費。
中　　華　　民　　國　　110 　年　　4 　　月　　19　　日
                                書記官　林曉佩